臺灣高等法院刑事判決　　　　　　　　 96年度上訴字第159號
上　訴　人　臺灣臺北地方法院檢察署檢察官
上　訴　人
即　被　告　乙○○
選任辯護人　鄭凱鴻律師
　　　　　　黃文玲律師
　　　　　　董子祺律師
上列上訴人因殺人未遂案件，不服臺灣臺北地方法院95年度訴字
第1400號，中華民國95年12月13日第一審判決（起訴案號：臺灣
臺北地方法院檢察署 95年度偵字第12192號），提起上訴，本院
判決如下：
    主  文
原判決撤銷。
乙○○殺人，未遂，處有期徒刑陸年陸月。
    事  實
一、乙○○於民國 95年3月15日夜間10時許，駕車搭載其女友陳
    佩瑜返家，途經臺北市○○○路○ 段時，因欲購買香煙，遂
    將車停放一旁，並下車前往該路段230 號某便利商店內，惟
    因故與同在店內之丙○○、邱盛智產生齟齬，乙○○因此心
    生不滿，返回車上取出鋁棒後，再折返欲與丙○○、邱盛智
    理論，丙○○、邱盛智二人見狀，乃聯手反擊，丙○○並奪
    下乙○○手持之鋁棒後，二人乃一同追擊乙○○，並喊稱「
    好膽不要走」「等一下你就知道」等語（以上均為臺語），
    乙○○不敵，且聽聞該語而心有未甘，竟萌生殺意，立即返
    回車停處，打開後行李箱，取出長約一台尺多之西瓜刀（本
    件行為後業已丟棄而滅失）一把，邱盛智見狀乃立即躲避至
    一旁，乙○○明知西瓜刀甚為鋒利，持以朝人之身體猛砍，
    會因此導致深度穿透傷，造成人之生命受到嚴重威脅而死亡
    結果，竟仍持該西瓜刀接續猛砍丙○○數次，並高喊「給你
    死」，直至丙○○倒下後，乙○○始停手駕車離去；丙○○
    隨後經他人通知救護車送往國泰綜合醫院救治，經檢查受有
    左眉3公分撕裂傷、腹部20公分深度撕裂傷合併5公分腹腔穿
    透傷（腸子外露）、左前臂18公分深度撕裂傷合併神經及四
    條伸肌斷裂、左上臂15公分深度撕裂傷合併肌肉裂傷、左上
    背30公分深度撕裂傷合併肩胛骨開放性骨折、右上背10公分
    撕裂傷、下背15公分深度撕裂傷等傷害，而有生命之危險，
    嗣經進行手術搶救後始倖免於難而未生死亡之結果。
二、案經丙○○訴由臺北市政府警察局大安分局報告臺灣臺北地
    方法院檢察署檢察官偵查後起訴。
    理  由
壹、認定犯罪所憑之證據及理由：
一、訊據被告乙○○坦承有上開持西瓜刀砍傷被害人丙○○之行
    為，然矢口否認有殺人犯意，辯稱：伊與被害人丙○○素不
    相識，當時是因遭被害人丙○○與邱盛智追打，伊於情急、
    害怕之下才取出車上西瓜刀，不自覺地以西瓜刀亂揮，伊係
    出於自我防衛之意思，並無殺人之犯意，伊是情急之下，才
    拿刀出來云云。然查：
（一）被告於上揭時間、地點，駕車搭載女友返家，途中將車停
      路旁，下車買煙，因故與被害人丙○○、邱盛智產生齟齬
      ，被告返回車上取出鋁棒欲與被害人、邱盛智理論，惟遭
      渠二人反擊，被害人並奪下被告手上鋁棒，被告遭被害人
      、邱盛智追擊，遂返回停車處，自後行李箱取出西瓜刀，
      接續揮砍被害人丙○○，直到丙○○倒下才駕車離去等情
      ，迭據被告於警詢及偵查、審理中坦承不諱；經核與證人
      即當時被告車上搭載之女友陳佩瑜於原審審理時證述之情
      節相符；並分據被害人邱盛智以證人身分及證人邱盛智於
      原審審理時證述明確；並有被告上揭持用之鋁棒扣案物可
      資佐證。又被害人遭被告揮砍後，經救護車送醫急救，受
      有左眉3公分撕裂傷、腹部20公分深度撕裂傷合併5公分腹
      腔穿透傷（腸子外露）、左前臂18公分深度撕裂傷合併神
      經及四條伸肌斷裂、左上臂15公分深度撕裂傷合併肌肉裂
      傷、左上背30公分深度撕裂傷合併肩胛骨開放性骨折、右
      上背10公分撕裂傷、下背15公分深度撕裂傷等傷害，而有
      生命之危險，嗣經進行手術搶救後始倖免於難等節，亦有
      國泰綜合醫院診斷證明書、遭砍傷後送醫之照片及該院95
      年11月3日（95）管歷字第1287 號函及所檢附之病歷資料
      等附卷可稽（見原審95年11月29日審判筆錄，偵查卷第32
      至34、第45頁，醫院回函及病歷資料，均附於原審卷內）
      。
（二）關於被告殺人之犯意部分：
  １、按刑法第十三條第一項規定「行為人對於構成犯罪之事實
      ，明知並有意使其發生者，為故意」，此即學理上所稱之
      直接故意，須行為人對於構成犯罪之事實具備明知及有意
      使其發生之兩個要件。同法條第二項規定「行為人對於構
      成犯罪之事實預見其發生，而其發生並不違背其本意者，
      以故意論」，此即學理上所稱之間接故意，其與直接故意
      雖同屬故意之範疇，於行為人之意思決定內涵究有不同。
      又殺人未遂與傷害之區別，應以加害人有無殺意為斷；至
      其殺意之有無，雖不以兇器之種類及傷痕之多少等，為絕
      對之認定標準，但加害人下手之部位、用力之程度，仍非
      不可藉為判斷有無殺意之心證依據。
  ２、按被告持以行兇西瓜刀一把，長約一台尺多，經被告於本
      院審理時供明（見本院 96年3月29日審判筆錄），衡情，
      西瓜刀刃甚為鋒利，持以朝人之身體猛砍，會因此導致深
      度穿透傷，傷者有可能因失血過多休克造成死亡結果，依
      通常經驗法則，被告係成年人，當為其所明知。查本件被
      告於偵查時所述：（揮的時候是亂揮一通，還是有要攻擊
      特定部分？）伊是亂揮，因為對方衝過來，邊罵邊衝過來
      ，我就往他身上亂揮等語（見偵查卷第50至51頁）；此與
      證人陳佩瑜於原審審理時證稱：（被告如何砍丙○○，你
      有無看到？）他亂揮等語（見原審卷第九十四頁背面），
      互核一致。再佐以證人邱盛智及丙○○於原審均證稱被告
      在揮砍丙○○時還邊喊「給你死」等語（見原審卷第八十
      四頁背面、第八十九頁背面）。被害人所受之傷害係左眉
      3公分撕裂傷、腹部20公分「深度」撕裂傷合併5公分腹腔
      「穿透」傷、左前臂18公分「深度」撕裂傷合併神經及四
      條伸肌斷裂、左上臂15公分「深度」撕裂傷合併肌肉裂傷
      、左上背30公分「深度」撕裂傷合併肩胛骨開放性骨折、
      右上背10公分撕裂傷、下背15公分「深度」撕裂傷，及被
      害人送醫救治時腹部腸子外露等情；又依卷附國泰綜合醫
      院所檢附之病歷資料，被害人到院時因遭砍傷而腸子外露
      ，全身多處大範圍撕裂傷（見該院急診護理評估表），且
      大量出血（約1500cc，見該院手術室護理記錄、95年3 月
      16日入院護理摘要）；及其回函所載「當時所受之傷害有
      致死之可能」。可知被告下手揮砍不只一刀，而係接續數
      刀，且被告下手揮砍力道之猛。再佐以證人陳佩瑜於原審
      審理時證稱：（砍完丙○○後？）就回到車上，（被告回
      到車上後？）就把車開走等語；足見被告在砍傷被害人之
      後，並未為任何必要之救護措施，而係逕行離去。衡以一
      般人之經驗知識，持鋒利之西瓜刀朝人體要害猛砍，有可
      能因此造成深度穿透傷，而流血過多死亡，而背部、腹部
      為人之要害，當為被告所知悉，其竟持刀連砍被害人之要
      害部位，其中腹部要害20公分深度撕裂傷合併5 公分腹腔
      穿透傷，甚至腸子外露，左上背30公分深度撕裂傷合併肩
      胛骨開放性骨折、右上背10公分撕裂傷、下背15公分「深
      度」撕裂傷，，而在被害人丙○○倒地後，被告仍不顧其
      生死，逕行駕車離去，被告具有殺人之直接故意，至為明
      確。
 ３、被告雖一再辯稱：伊與被害人素不相識，在此之前毫無嫌
     隙，且當時係遭追打情急之下才持西瓜刀往對方身上亂揮
     砍，伊因情況急迫，出於不得已才持西瓜刀自衛，伊係出
     於正當防衛，並無殺人犯意云云。惟查：
   依被害人丙○○、證人邱盛智及被告於原審審理時所述，
     固可認在此之前彼此毫不相識，亦無嫌隙，此當係該日偶
     發之衝突，然依證人陳佩瑜於原審審理時所述：當時伊下
     課乙○○要載伊回家，開到便利商店停車去買煙…伊在車
     上等乙○○回來，伊等了一段時間感覺有點久…乙○○就
     回到車上，他就把煙丟著，脫掉襯衫，拿棒球棍就走回去
     ，伊問他幹嘛，他沒說就走掉，後來伊不知道他要去幹嘛
     ，所以很緊張，就轉過身從後面的玻璃看，看到他跟兩人
     在扭打，後來棒球棍被那二人搶走，他就跑回車上，那兩
     人在後面一直追他，追到車子後面，嘴裡還喊「好膽不要
     走」「等一下你就知道」（以上均為臺語），後來乙○○
     就打開後車廂，但伊不知道他要幹什麼，等到他關掉才知
     道他手上拿西瓜刀，接著他們三人繼續扭打，丙○○手上
     還拿著棒球棍，後來看到一陣扭打後，丙○○就倒下了，
     乙○○就回到車上…（你剛才證述，被害人兩人有在追打
     被告，既然兩人追打被告，被告如何取出西瓜刀？）他跑
     回來，被害人兩人還沒有追上，他就打開後車廂等語。可
     見被告下車買煙時，因故與被害人、證人邱盛智產生齟齬
     ，其當甚為氣憤不平，才會返回車上取出鋁棒，欲討回公
     道，怎知仍不敵被害人丙○○、證人邱盛智之反擊，鋁棒
     被搶下，甚至遭被害人丙○○、證人邱盛智口稱前詞追打
     ，被告返回車停處，當時被害人丙○○、證人邱盛智尚未
     追及，被告當有充裕時間可以駕車駛離，然被告竟捨此不
     為，反而係不加思索，逕自後車廂處取出西瓜刀，且無視
     刀鋒鋒利，猛力朝丙○○亂揮砍，在被害人不支倒地後才
     駕車離去，未為任何救護措施，可見其係怒急攻心，才頓
     萌殺人之犯意，絕非僅止於傷害之故意。又西瓜刀鋒利無
     比，朝人之身上猛力揮砍，足以致人於死，當為被告所明
     知，被告有殺害對方之犯意甚明，被告及辯護人所辯被告
     無殺人之犯意云云，尚難採信。
   又按刑法第23條前段規定之正當防衛，必須對於現在不法
     之侵害，且基於防衛之意思始屬相當（最高法院94年臺上
     字第571號判決要旨參照）。本件被告遭被害人丙○○、證
     人邱盛智口稱前詞追打，被告才返回車停處取出西瓜刀，
     業據認定如上。依證人陳佩瑜上揭所述，當時被害人丙○
     ○及證人邱盛智尚未追及，被告有足夠時間駕車駛離，以
     避免該侵害產生，絕非僅止於取刀反擊一途，然被告竟捨
     此不為，逕自取刀亂砍，且接續數刀，用力甚猛，其主觀
     上當非出於自我防衛之意識甚明，按上所述，核與正當防
     衛要件有別，自不得執此卸免其罪責。被告及辯護人主張
     被告係正當防衛云云，亦難採信。
（三）至於被害人丙○○、證人邱盛智於偵查及原審審理時雖均
      否認有與被告產生口角，亦否認有動手反擊被告、持鋁棒
      追擊被告等行為。然查，被告與被害人丙○○、證人邱盛
      智互不相識，以當時被告車上有搭載女友，若當日未產生
      齟齬，衡情當不致於置女友於不顧，而返回車上取出鋁棒
      前去理論。又以證人邱盛智及證人陳佩瑜於原審審理時當
      庭所繪製之現場圖，被害人丙○○遭砍傷後倒地位置，係
      在被告當時車停位置，核與證人陳佩瑜上揭證述遭追打才
      返回停車處取出西瓜刀等語相符。再佐以現場確實扣得本
      件被告先前持用之鋁棒等情，更可見被告及證人陳佩瑜所
      述，被告手持之鋁棒遭奪下並被追打等情較合於實情。是
      縱令被害人丙○○、證人邱盛智此部分證述有所不實，然
      渠等證稱本件被告確有持刀砍傷被害人之重要基本事實，
      均與事實相符，已如上述，自難執此不實部分，據以否認
      渠等全部證述之真實性。又被告辯護人於原審審理時雖聲
      請傳喚本件被害人主治醫師，欲證明被害人上揭傷害究係
      蓄意砍殺或情急之下持刀亂砍所致，然該主治醫師僅係事
      後對被害人為救治之人，其並未在場目擊，則該傷勢造成
      緣由究係為何，該主治醫師根本無從認定，且此部分係涉
      及被告有無殺人主觀犯意之判斷，辯護人此部分之聲請，
      不僅係要證人為推測之詞，且核諸上揭事證，已足認定被
      告主觀上確有殺人之犯意，故被告辯護人此部分之聲請，
      核無必要，均附此敘明。
（四）本院審理時，辯護人聲請調閱案發現場之監視錄影帶，惟
      案發現場即臺北市○○○路○段230號某便利商店內之錄影
      設備，因故障故於 95年3月15日夜間當時並無錄影存證，
      此經證人即承辦警員甲○於本院審理時證（見本院96 年2
      月15日審判筆錄）。又案發地轄區之台北市文孝里里內監
      視錄影設備，雖經告訴人於本院審理時提出錄影光碟，然
      經本院當庭播放結果，只有錄到該便利商店店外人行道部
      分，並無店內之鏡頭，亦無錄到雙方毆打砍殺之鏡頭（見
      本院 96年1月26日準備程序筆錄），另辯護人於本院審理
      時聲請傳喚之證人即警員甲○到庭證稱：九十五年三月十
      五日案發後，伊並未到現場處理，後來有去查訪便利商店
      ，商店人員說那天店內的錄影設備故障。本案並未找到丙
      ○○、邱盛智以外的目擊證人，伊筆錄過程中，有查到被
      害人丙○○跟證人邱盛智的前科，筆錄上有註明，丙○○
      部分有涉及環亞錢櫃打群架的前科，邱盛智的部分也有涉
      及環亞錢櫃群架案跟竊盜、傷害前科等語（見本院 96年2
      月15日審判筆錄）。惟其證詞並無有利於被告之認定，況
      被害人丙○○及證人邱盛智縱均有前科紀錄，亦非當然即
      會引發被告殺人動機，故辯護人執上述證人甲○之證詞，
      遽認被害人丙○○及證人邱盛智均有前科，其素行不良，
      可見本件係因被害人之挑釁而引起，辯稱被告並無殺人犯
      意及主張正當防衛云云，亦無足採。另辯護人於本院審理
      時另聲請傳喚案發後到現場處理之之證人即警員鄭銘峰到
      庭以釐清案情等語。惟經證人即警員鄭銘峰到庭證稱：案
      發之後，伊有到附近訪問店家，但並未找到其他的目擊證
      人等語（見本院 96年3月29日審判筆錄），故亦無法為有
      利於被告之認定，均併予敘明。
二、綜上事證，被告尚揭否認犯罪之辯解，均屬臨訟飾卸之詞，
    難以憑採，其上開殺人未遂之犯行已經證明，應依法論科。
貳、論罪部分：
一、新舊法比較：
    被告行為後，刑法於民國94年2月2日修正公布，於95年7月1
    日施行。按行為後法律有變更者，適用行為時之法律，但行
    為後之法律有利於行為人者，適用最有利於行為人之法律，
    現行刑法第2條第1項定有明文。刑法第2 條本身雖經修正，
    但刑法第2 條既屬適用法律之準據法，本身尚無比較新舊法
    之問題，應一律適用裁判時之現行刑法第2 條規定以決定適
    用之刑罰法律。又以本次刑法修正之比較新舊法，應就罪刑
    有關之共犯、未遂犯、想像競合犯、牽連犯、連續犯、結合
    犯，以及累犯加重、自首減輕暨其他法定加減原因（如身分
    加減）與加減例等一切情形，綜其全部罪刑之結果而為比較
    （最高法院 95年度第8次刑庭會議決議參照）。茲就本件適
    用刑法條文比較適用臚列如下：
（一）刑法第64條有關死刑減輕之規定，修正前規定為「無期徒
      刑，或十五年以下十二年以上有期徒刑」，修正後則規定
      為「無期徒刑」；刑法第65條有關無期徒刑減輕之規定，
      修正前規定為「七年以上有期徒刑」，修正後則規定為「
      二十年以下十五年以上有期徒刑」；自以修正前之規定較
      有利於被告。
（二）有關未遂犯得減輕其刑之規定，僅將得減輕其刑之規定自
      刑法第26條第1項前段移列第25條第2項，對被告而言並無
      有利或不利之情形。
二、核被告所為，係犯刑法第271條第2 項、第1項之殺人未遂罪
    。被告已著手於殺人犯罪行為之實行，因被害人及時送醫急
    救，始未發生死亡之結果，其殺人尚屬未遂階段，應依刑法
    第25條第2 項之規定，按既遂犯之刑度減輕其刑。又被告持
    刀揮砍被害人數刀之犯行，係於同時同地密切接近實施，侵
    害同一之法益，各行為之獨立性極為薄弱，依一般社會健全
    觀念，在時間差距上，難以強行分開，在刑法評價上，以視
    為數個舉動之接續施行，合為包括之一行為予以評價，較為
    合理，應論以接續犯，而為包括之一罪。至於公訴意旨認被
    告亦有持西瓜刀砍向證人邱盛智云云，然依證人邱盛智於偵
    查及原審審理時證述，其看到被告持西瓜刀後即逃離在一旁
    等語，並證稱：「（乙○○砍丙○○時，你是否已經跑走？
    ）我跑到對面的街上，我沒有找人幫忙」等語（見原審卷第
    八十四頁背面）。顯見被告並無公訴人此部分所指之行為，
    此部分自屬不能證明被告犯罪，依公訴意旨所載，堪認此部
    分與上揭論罪間有裁判上一罪關係，爰不另為無罪諭知，附
    此敘明。
參、原判決應予撤銷之理由及科刑：
    原審認被告罪證明確，予以論罪科刑，固非無見，惟查被
    告所犯殺人未遂罪，其係明知以鋒利之西瓜刀朝被害人亂揮
    砍必有可能引致死亡之結果，仍悍然不顧，任意持其所有之
    西瓜刀猛揮砍被害人之腹部、背部等要害部位，致被害人左
    眉撕裂傷、腹部「深度」撕裂傷合併腹腔「穿透」傷、左前
    臂「深度」撕裂傷合併神經及四條伸肌斷裂、左上臂「深度
    」撕裂傷合併肌肉裂傷、左上背「深度」撕裂傷合併肩胛骨
    開放性骨折、右上背撕裂傷、下背「深度」撕裂傷，被告對
    於殺人之犯罪事實，顯係明知並有意使其發生，屬於刑法第
    十三條第一項所規定之確定故意，原判決並未詳加審酌，謂
    被告係有殺人之不確定故意云云，顯與事實不盡一致，於法
    自有未合刑法修正後，刑法第26條第1項前段移列第25 條
    第2 項，對被告而言並無有利或不利之情形，原判決既如此
    認定，惟又敘述應適用行為時法，論結欄並引用刑法第26條
    第1 項前段，亦有未當。檢察官據告訴人之請提起上訴，指
    摘原審量刑過輕等語；被告提起上訴，其猶執陳詞主張並無
    殺人之犯意以及其係正當防衛云云，上訴固均無理由，惟因
    原判決既有可議，爰由本院撤銷改判，並審酌本件衝突僅屬
    細故，雖被告有遭被害人及證人邱盛智追打，然被告竟因一
    時氣憤而持鋒利之西瓜刀行兇，且因此所造成被害人之上揭
    傷害，再佐以卷附被害人病歷資料所示：被害人自本件遭砍
    傷後，住院11天，且罹患創傷後壓力疾患，常失眠、不易入
    睡、不肯關燈、怕黑、常會回想被砍之情景、易煩躁，而持
    續接受該院精神科門診治療等情，可見被害人因此所受身、
    心傷害極深，被告犯後又一再飾詞否認，迄今仍未取得被害
    人諒解等一切情狀，處刑自不宜寬縱，爰量處如主文第二項
    所示之刑，以示懲儆。至於扣案之鋁棒1支，係被告在本件
    殺人未遂行為前，為找被害人丙○○、證人邱盛智理論所持
    用，被告並未持以行兇，已如上述，自非供本件殺人未遂行
    為所用之物，又本件持用之西瓜刀1 把，依被告於警詢及本
    院審理時所供述，在本件行為後即已丟棄，而員警至現場處
    理，亦僅扣得上揭鋁棒，並未扣得該西瓜刀，堪認該西瓜刀
    業已因其丟棄滅失而不存在；爰均不為沒收諭知，附此敘明
    。
肆、據上論斷，應依刑事訴訟法第369條第1項前段、第364 條、
    第299條第1項前段，刑法第2條第1項，第271條第2項、第 1
    項、第25條第2項，判決如主文。
本案經檢察官洪泰文到庭執行職務。
中　　華　　民　　國　　96　　年　　4 　　月　　19　　日
　　　　　　　　　刑事第七庭    審判長法　官  楊貴雄
　　　　　　　　　　　　　　　　　　  法　官  許宗和
　　　　　　　　　　　　　　　　　　  法　官  許錦印
以上正本證明與原本無異。
如不服本判決，應於收受送達後十日內向本院提出上訴書狀，其
未敘述上訴之理由者並得於提起上訴後十日內向本院補提理由書
（均須按他造當事人之人數附繕本）。
                                      書記官  楊妙恩
中　　華　　民　　國　　96　　年　　4 　　月　　26　　日
附錄：本案論罪科刑法條全文
中華民國刑法第271條（普通殺人罪）
殺人者，處死刑、無期徒刑或10年以上有期徒刑。
前項之未遂犯罰之。
預備犯第 1 項之罪者，處 2 年以下有期徒刑。
